【裁判字號】    97,訴,1479
【裁判日期】    980819
【裁判案由】    清償借款
【裁判全文】
臺灣士林地方法院民事判決              97年度訴字第1479號
原      告  甲○○
訴訟代理人  李永然律師
            黃介南律師
被      告  丙○○
訴訟代理人  薛欽峰律師
            楊宗翰律師
上列當事人間清償借款事件，經本院於中華民國98年8 月5 日言
詞辯論終結，判決如下：
  主  文
被告應給付原告新臺幣伍佰貳拾伍萬元及自民國九十七年一月二
十二日起至清償日止，按年息百分之五計算之利息。
訴訟費用由被告負擔。
本判決於原告以新臺幣壹佰柒拾伍萬元為被告供擔保後，得假執
行。但被告如以新臺幣伍佰貳拾伍萬元為原告預供擔保後，得免
為假執行。
  事  實  及  理  由
一、原告起訴略以：被告丙○○於民國96年1 月22日向原告借款
    新臺幣（下同）5,000,000 元（以下簡稱系爭債務），約定
    借款期間自96年1 月22日起至97年1 月21日止，利息以年息
    5%計算，借款期間應支付利息250,000 元，於到期日一併返
    還原告。原告亦於當日匯款至被告開設於國泰世華銀行之帳
    戶。詎被告於借款到期日後未依約清償系爭債務，屢經催索
    ，被告均置之不理。為此，基於消費借貸法律關係，聲明請
    求：(一)被告應給付原告5, 250,000元及自起訴狀繕本送達翌
    日起至清償日止按年息5%計算之利息；(二)並願供擔保請准宣
    告假執行。
二、被告則以：被告於96年1 月間擔任京琥科技股份有限公司（
    以下簡稱京琥公司）總經理時，因京琥公司需資金週轉，訴
    外人即董事長汪佳育為籌措資金，決定擬先以借款方式調借
    資金，俟無法周轉時再以出售股份方式抵償。因此先由被告
    向訴外人即原告配偶且係京琥公司股東乙○○借貸而積欠系
    爭債務，並將借得款項匯予汪佳育，汪佳育復以股東往來之
    名義，再將此款項借貸予京琥公司。嗣因訴外人京達公司（
    Igroup Technology Inc.）將購併京琥公司，京琥公司進行
    清算之際，林建潘於97年1 月22日與被告簽立協議書，雙方
    並寫立：「…1.乙方（按：即乙○○）清楚認知甲方（按：
    即被告）另有可能對汪佳育請求新台幣550 萬元之票款債權
    以及京琥公司同意協助甲方償還乙方本項債務之承諾…；2.
    乙方同意甲方僅就上述二項還款來源做為清償乙方債務之方
    式…；4.…如甲方於京琥公司清算解散前，仍無法自汪佳育
    處獲得還款金額還款予乙方時，乙方同意將甲方積欠乙方之
    上開525 萬元（其中25萬元為約定利息）債務移由京琥公司
    承擔…」等至少於清算前林建潘同意將系爭債務轉由京琥公
    司承擔，而使被告免責之合意內容。詎併購完成後，乙○○
    竟違反該協議書之約定，誆稱其配偶即原告為系爭債務之借
    款債權人，而由原告對被告為請求。退萬步言，縱原告為真
    正借款債權人，林建潘應係代理原告簽立系爭協議書，原告
    應受協議書效力之拘束。再者，乙○○既已將系爭債務如支
    票等重要憑證交予京琥公司清算人朱柏璁律師保管，亦應推
    定系爭債務業已消滅等語，資為抗辯；並聲明：(一)原告之訴
    及假執行之聲請均駁回；(二)如受不利益判決，被告願供擔保
    ，請准宣告免為假執行。
三、不爭執事項與爭點整理：
（一）不爭執事項：
   1、被告於96年1 月22日之借據的借款人欄簽名，並於借據內
      載明向原告借貸5,000,000 元。並開立原告為受款人、發
      票日為97年1 月21日、面額為5,250,000 元之支票乙紙。
   2、96年1 月22日的匯款單上匯款人為「甲○○」，金額匯至
      被告帳戶。
   3、由乙○○所簽名之還款協議書所載「丙○○（以下稱甲方
      ）於民國96年1 月22日向乙○○（以下稱乙方）借款新台
      幣500 萬元整」，該「500 萬元」即上揭之系爭債務。
（二）爭執事項：
   1、被告是否積欠原告系爭債務？
   2、上開協議書的約定對原告是否生效？
四、本院得心證之理由：
（一）稱消費借貸者，謂當事人一方移轉金錢或其他代替物之所
      有權於他方，而約定他方以種類、品質、數量相同之物返
      還之契約。當事人之一方對他方負金錢或其他代替物之給
      付義務而約定以之作為消費借貸之標的者，亦成立消費借
      貸，民法第474 條定有明文。本件原告主張被告向其借款
      ，嗣屆到期日不願返還之事實，為原告提出借據1 紙（本
      院卷第11頁）、支票1 張（本院卷第12頁）、匯款回條聯
      1 紙（本院卷第13頁）、被告通知函1 件（本院卷第14頁
      ）、催告函1 件（本院卷第16頁）為證，被告對於上開文
      書中被告簽名之真正及收到匯款之事實均不爭執，惟仍以
      前揭情詞置辯。經查：兩造間關於系爭債務為借款契約之
      約定，業為上開由被告於借款人欄所親簽姓名之借據內載
      明：「茲因本人買回知網生物識別科技（股）公司股份之
      所需，向甲○○借貸新台幣伍佰萬元，借款條件如下：一
      、期限：壹拾貳個月整，借款起始日自民國九十六年一月
      二十一日起，至民國九十七年一月二十一日止。二、利率
      ：以年息5%計算，總計借款期間需支付利息新台幣貳拾伍
      萬元正，到期本人支票支付本金與利息」等語確實，被告
      對於上揭受款人欄即為原告姓名、發票日與借據還款日相
      同為97年1 月21日之支票係由其所開立，並收受由原告為
      匯款人之匯款金額5,000,000 元乙節，亦均不爭執。顯見
      ，被告於借款當時即以原告為借款人，並分別開立借據、
      支票交予原告收執，應無誤認借款人為原告以外的人之可
      能，參照前揭規定，原告既為系爭債務之借款債權人，被
      告自應向其返還借款，其以借款人為乙○○，並拒絕還款
      云云，與事實顯然不符，應不足採。原告上開主張，堪認
      有據，應足可採。
（二）按代理行為須由代理人以本人名義為之，其所為意思表示
      或所受意思表示，始直接對本人發生效力，此觀民法第10
      3 條之規定自明。若代理人以自己名義與他人為法律行為
      ，則該法律行為發生之效果，應由代理人自行承擔，最高
      法院74年度台上字第605 號判決意旨可供參照。本件被告
      主張林建潘代理原告與被告訂定還款協議書，雙方同意被
      告得另向汪佳育所請求5,500,000 元之債權及京琥公司願
      意協助被告清償系爭債務均得作為還款方式，且於京琥公
      司清算解散前，被告如仍無法依前者方式取得還款，即由
      京琥公司依後者方式承擔債務。因嗣被告確無法自汪佳育
      取得還款，系爭債務已由京琥公司承擔，原告應受該協議
      之拘束，不得向被告請求乙節為辯，並由本院經兩造同意
      向保管該協議書之朱柏璁律師取得協議書附卷可稽（本院
      卷第53頁），原告則未爭執協議書之真正，但否認該協議
      內容對原告生效，對於被告之答辯陳稱：當時京達公司僅
      看中京琥公司獨特研發之指紋辨識技術，因此提出「只購
      併資產及研發團隊，不購買負債」之購併條件，實際上係
      購買京琥公司之5 人研發小組，惟該研發小組竟向時任董
      事長之乙○○表示，除非被告隨同前往任職，否則該研發
      小組將不同意該購併案之條件，則該購併案恐將破局。林
      建潘為求購併案之成功，乃不得已未經原告同意而與被告
      簽立「還款協定書」等語。經查：乙○○簽立協議書經過
      ，為被告聲請證人乙○○於審理中證稱：「（問：這還款
      協定書是如何來的，請說明？）這是被告所擬的，這在97
      年1 月22日，地點在京琥公司，當時公司有併購案，被告
      向原告借款的日期也將到期，我當時是擔任董事長，為要
      讓併購案完成，被告將向原告借款的事情與併購案綁在一
      起，因為併購案的對象就是我們公司的研發團隊，如果被
      告不去新公司的話，這研發團隊無法完整的帶過去，這是
      在還款協定之前，之後被告就拿出協定書要我簽名，我基
      於被告前面的暗示所以才在協定書上簽名，原告從未授權
      我來處理係爭債權的問題。這協定書上裡面我沒有注意上
      面寫債權人是我，我想是被告故意打的，被告明知債權人
      是原告，為何我說被告是故意的，這票是放在彰化銀行託
      收，因為被告無法還款，所以被告曾經要我要求原告將支
      票拿出來」等語（本院卷181 頁背面）有關因恐購併案無
      法完成，才與被告簽立還款協議書，且未經原告同意即簽
      立，核與原告所述情節一致。雖被告聲請證人即在場之律
      師丁○○結證述：「（問：97年1 月22日是否有與乙○○
      、被告簽立被證八的協定書，是否有在場？當時在場看到
      的過程如何？）協定書簽立的時候我有在場，當時我記得
      早上時我有開庭，開庭後約十點半後我就到京琥公司，當
      時幾個董事都有在場，丙○○當時也有董事介紹給我。因
      為之前丙○○找我談過這件事情，就我認知是原先是京琥
      公司缺錢，當時董事汪佳育跟被告調錢，被告再向乙○○
      調錢，金額為五百萬元，而且已經匯到公司，調到錢以後
      汪佳育已經離開公司，乙○○成為公司的董事，但這筆帳
      記載為公司欠汪佳育的錢，所以公司日後也要將錢返還給
      汪佳育，但是我們知道汪佳育把這五百萬元拿走就不會把
      錢還給丙○○，所以丙○○就來找我討論，我當時建議將
      丙○○對汪佳育的債權轉讓給公司，再由公司去主張抵銷
      ，後來丙○○說乙○○有新的建議要我陪同到場，當時我
      去的時候在討論時有董事問我法律的意見，我當時也有說
      明，其他會議細節都是擔心汪佳育會不會破壞這合併案的
      問題，因為汪佳育曾私下跟我說沒有拿到這五百萬元就會
      破壞這合併案，最後決議就是協定書的內容，由丙○○向
      汪佳育要這筆錢。會議中乙○○說已經將五百萬元代替公
      司交給汪佳育，所以才決議仍然由丙○○向汪佳育要五百
      萬元，要多少算多少。這協定的精神就是大家認知是丙○○代公司來借錢，公司確實也借到錢，最後的債務糾紛應
      由公司承擔。當時談的這方案，主要是丙○○的還款來源
      ，最後朱律師進來將協定書完成並且負責保管支票及借據
      。整個會議當中，我跟乙○○是第一次見面，當時乙○○
      都沒有提到原告，後來交票的時候，丙○○有提醒我這票
      及借據都是原告的名字有沒有問題，當時我認為乙○○應
      該不會違反協定內容吧，所以我沒有特別針對這票及借據
      是原告的名字問題與丙○○討論，我也告知丙○○，乙○○不會拿這原告的名義來告丙○○」（本院卷第218 頁背
      面）等語。惟丁○○之證詞至多僅證明乙○○當時並未以
      原告之名義與被告協商，對於乙○○為何主動協簽立還款
      協議書？還款協議書內容如何擬定等均未說明？所述並無
      與原告的主張有明顯抵觸處，況依上開證詞可知被告事後
      仍向丁○○強調借據及支票上之姓名為原告，被告顯對於
      借款人為原告乙節充分知悉，卻仍與乙○○簽立還款協議
      書，是乙○○所證並非無據，應認屬實可憑。乙○○既係
      以自己之名義就兩造間的系爭債務與被告為和解的法律行
      為，揆諸上開判決意旨，所為並不符合代理行為之要件，
      還款協議書合意內容應不對原告發生效力，是被告執此拒
      絕還款，尚屬無據，並不足採。
（三）按債權證書之返還，通常須在清償債務之後，故已返還債
      權證書者，推定其債之關係已消滅，此民法第三百二十五
      條第三項所由設。依此反面解釋，苟債權證書尚未返還，
      自難遽為債之關係已消滅之推斷，最高法院94年度台上字
      第337 號判決意旨可供參照。本件被告復以原告業將系爭
      債務之借據及支票等件交予京琥公司清算人朱柏璁律師，
      依民法第325 條第3 項規定：「債權證書已返還者，推定
      其債之關係消滅」，可推定系爭債務已消滅置辯。惟查：
      朱柏璁律師占有上開債權憑證之原因，為證人丁○○於審
      理中證稱：「（問：當時你是否有要求朱律師在公司清算
      完要把支票及借據還給丙○○？）有，我有建議說這票及
      借據要還給丙○○，但當時他們不同意，還是要交給朱律
      師保管，因為丙○○說朱律師與原告有親戚關係，會不會
      私下把這支票及借據還給原告，我認為不會，但我還是主
      張至少等公司結束清算後要將票及借據還給丙○○」等語
      ，是乙○○當時只是基於與被告間之合意，將自己所持有
      中之借據及支票交予朱柏璁律師，並拒絕交付予被告，是
      朱柏璁律師之持有上開借據與支票並非等同於被告之持有
      。被告自不能以原告業已返還支票及借據作為推定業已清
      償之依據，所辯於法未合，亦不足採。
五、綜上所述，系爭債務係原告對於被告之借款所生債務，且被
    告尚未清償或業已由他人為免責承擔。因此原告基於借款返
    還法律關係請求被告應給付原告5,250,000 元及自97年1 月
    22日起至清償日止，均按年息5%計算之利息，洵屬有據，應
    予准許。
六、本件兩造均陳明願供擔保請准為假執行或免為假執行之宣告
    ，經核均無不合，爰分別酌定相當之擔保金額准許之
七、據上論結，本件原告之訴為有理由，依民事訴訟法第78條、
    第390條第2項、第392條第2項，判決如主文。
中    華    民    國    98    年    8     月    19    日
                  民事第二庭  法  官  古振暉
以上正本證明與原本無異。
如對本判決上訴，應於判決送達後20日內向本院提出上訴狀。
中    華    民    國    98    年    8     月    20    日
                              書記官  楊錫芬


司法院資訊處製作；財團法人民間司法改革基金會備份。
